ACORDAO-COMPLETO-2347148

ACÓRDÃO 816/2019 ATA 11/2019 - PLENÁRIO

VISTOS, relatados e discutidos estes autos em que se aprecia recurso de reconsideração interposto pela Opção Brasil e por Daniel Vaz Freire em face do Acórdão 1957/2017-TCU-Plenário - retificado por inexatidão material pelos Acórdãos 711/2018 e 911/2018, ambos do Plenário -, por meio do qual o Tribunal julgou suas contas irregulares, imputou-lhes débito e aplicou-lhes multa,
ACORDAM os Ministros do Tribunal de Contas da União, reunidos em Sessão do Plenário, diante das razões expostas pelo Relator, em:
9.1. com fundamento no arts. 32, inciso I, e 33 da Lei 8.443/1992, conhecer e negar provimento ao presente recurso de reconsideração, mantendo-se inalterado o Acórdão 1957/2017-TCU-Plenário - retificado por inexatidão material pelos Acórdãos 711/2018 e 911/2018, ambos do Plenário;
9.2. dar ciência deste acórdão aos recorrentes.

Recurso de reconsideração interposto em face do acórdão que julgou as contas dos recorrentes irregulares, imputou-lhes débito e aplicou-lhes multa, em razão da omissão no dever de prestar contas dos recursos do convênio de cooperação destinado à implantação do Projeto Pontão de Cultura e Meio Ambiente Tecendo o Saber.

Ministério da Cultura.

3. Recorrentes: Daniel Vaz Freire (XXX.035.138-XX); Opção Brasil (05.004.633/0001-91).

13.1. Ministros presentes: José Mucio Monteiro (Presidente), Walton Alencar Rodrigues, Raimundo Carreiro, Bruno Dantas (Relator) e Vital do Rêgo.
13.2. Ministros-Substitutos convocados: Augusto Sherman Cavalcanti, André Luís de Carvalho e Weder de Oliveira.

ACORDAO-COMPLETO-2367745

Acórdão 2316/2019 - Plenário

BRUNO DANTAS

Ministro Benjamin Zymler.

Cuidam os autos de recurso de reconsideração interposto pela Opção Brasil e por Daniel Vaz Freire (peça 135) contra o Acórdão 1957/2017 (peça 110) , retificado por inexatidão material pelos Acórdãos 711/2018 e 911/2018 (peças 119 e 128) , todos do Plenário.
A tomada de contas especial que deu origem a estes autos foi instaurada pelo extinto Ministério da Cultura, pasta incorporada ao atual Ministério da Cidadania, em desfavor da Associação Opção Brasil e Daniel Vaz Freire, coordenador executivo da entidade, em razão da omissão no dever de prestar contas dos recursos do Convênio de Cooperação 84/2008-MINC/FNC (SIAFI 634926) , em regime de incentivos da Lei 8.313/91 (Lei Federal de Incentivo à Cultura) , sob registro Pronac 07-12090. O ajuste destinava-se à implantação do Projeto "Pontão de Cultura e Meio Ambiente Tecendo o Saber", abrangendo a população da Região do Alto do Tietê e ABC Paulista, projeto com prazo previsto de 12 meses, conforme detalhado no Plano de Trabalho de 27/7/2007 (peça 1, p. 14-18) . Foi repassado pelo Ministério concedente o total de R$ 440.000,00, conforme Ordens bancárias 20080B903322 e 20080B903325, emitidas em 10/11/2008 (peça 1, p. 348) , sendo a contrapartida prevista da convenente de R$ 111.200,00, totalizando R$ 551.200,00 (peça 1, p. 100) .
A deliberação recorrida apresentou o seguinte teor:
"9.1. julgar irregulares as contas da Opção Brasil e do Sr. Daniel Vaz Freire, coordenador executivo da entidade, com fundamento nos arts. 1º, inciso I, e 16, inciso III, alíneas "b" e "c", da Lei 8.443/92, e condená-los, em solidariedade, ao pagamento das importâncias a seguir especificadas, atualizadas monetariamente e acrescidas dos juros de mora, calculadas a partir das datas discriminadas até a sua efetiva quitação, na forma prevista na legislação em vigor, fixando-lhes o prazo de 15 (quinze) dias, a contar das respectivas notificações, para comprovar, perante o Tribunal, o recolhimento das seguintes quantias aos cofres do Fundo Nacional de Cultura, nos termos do art. 23, inciso III, alínea "a", da citada Lei: 
	 VALOR ORIGINAL (R$) 
	DATA DA OCORRÊNCIA 

	239.265,82 (Débito) 
	12/11/2008 

	716,02 (Crédito) 
	7/6/2016 

 9.2. aplicar ao Sr. Daniel Vaz Freire e à Opção Brasil multas individuais de R$ 50.000,00 (cinquenta mil reais) , com fundamento no art. 57 da Lei 8.443/1992, fixando-lhes o prazo de 15 (quinze) dias, a contar da notificação, para que comprovem, perante o Tribunal, o recolhimento da referida quantia aos cofres do Tesouro Nacional, atualizada monetariamente, a contar da data deste acórdão até a data do efetivo recolhimento, caso não seja paga no prazo estabelecido, na forma da legislação em vigor;; 
9.3. autorizar, desde logo, a cobrança judicial das dívidas, nos termos do art. 28, inciso II, da Lei 8.443/92, caso não atendidas as notificações; 
9.4. autorizar, caso requerido e se o processo não tiver sido remetido para cobrança judicial, o parcelamento das dívidas em até 36 (trinta e seis) parcelas mensais e consecutivas, nos termos do art. 26 da Lei 8.443/1992, fixando-se o vencimento da primeira parcela em 15 dias, a contar do recebimento da notificação, e o das demais a cada 30 dias, devendo incidir sobre cada valor mensal os correspondentes acréscimos legais, na forma prevista na legislação em vigor, bem como esclarecer ao responsável que, em caso de parcelamento da dívida, a falta de pagamento de qualquer parcela importará no vencimento antecipado do saldo devedor (art. 217, § 2º, do RI/TCU) e;
9.5. encaminhar cópia desta deliberação, acompanhada do relatório e do voto que a fundamentam, à Procuradoria da República no Estado de São Paulo, nos termos do § 3º do art. 16 da Lei 8.443/1992, para a adoção das providências que entender pertinentes."
Admitido o processamento do recurso, porquanto preenchidos os requisitos previstos no art. 33 da Lei 8.443/1992, conferi efeito suspensivo aos itens 9.1, 9.2 e 9.3 do acórdão recorrido em relação aos recorrentes (peça 140) .
Instruído o presente feito, faço reproduzir, com os ajustes que julgo pertinentes, o exame técnico e o encaminhamento oferecidos pela Secretaria de Recursos deste Tribunal (peça 147) , que contou com a anuência do corpo diretivo da unidade (peça 148) e do Ministério Público junto ao TCU (peça 149) :
"2.	Trata-se de tomada de contas especial (TCE) instaurada pelo Ministério da Cultura em desfavor da Associação Opção Brasil e de Daniel Vaz Freire, coordenador executivo da entidade, em razão da omissão no dever de prestar contas dos recursos do convênio de cooperação 84/2008- MINC/FNC. O ajuste em comento está amparado pela Lei 8.313/1991 (Lei Rouanet) e tinha por objeto a realização do "Pontão de Cultura e Meio Ambiente Tecendo o Saber". 
2.1. O aporte de recursos federais somou R$ 440.000,00, enquanto que a contrapartida foi estabelecida em R$ 111.200,00. O ajuste previa diversas ações, como compra de equipamentos (microfones, mesa, projetores, impressora e aparelhos de DVD) , contratação e capacitação de equipe, realização de feiras, seminários, oficinas, cursos e apresentações, elaboração de material para propaganda e marketing, dentre outras coisas. 
2.2. As ações deveriam ter sido realizadas até 30/10/2009, quando expirou a vigência do ajuste. Mesmo ciente da necessidade de prestar contas dos recursos recebidos, até porque tal obrigação constava expressamente do termo de convênio, a entidade deixou de encaminhar a documentação exigida. Nem as comunicações enviadas pelo Ministério da Cultura, que solicitavam o envio da prestação de contas, foram atendidas. Por essa razão, instaurou-se, em agosto de 2010, a presente tomada de contas especial. 
2.3. Após a apresentação de documentos a título de prestação de contas já no âmbito deste Tribunal, concluiu-se que a execução das atividades do convênio foi comprovada. Porém, a execução financeira apresentou falhas. Dessa forma, o débito é decorrente das seguintes irregularidades: i) parcela dos recursos federais que substituíram, indevidamente, os recursos da contrapartida na execução do convênio (R$ 50.689,40) ; ii) não devolução de saldo remanescente (R$ 249,29) ; iii) recibos sem assinaturas (R$ 4.107,00) ; iv) diferença relativa a cheques com valores superiores aos respectivos documentos fiscais (R$ 56,22) ; e v) despesas sem os respectivos comprovantes fiscais ou recibos (R$ 184.163,91) .
2.4. O Tribunal decidiu, por meio do Acórdão 1957/2017-TCU-Plenário, transcrito anteriormente, retificado por inexatidão material pelos Acórdãos 711/2018 e 911/2018, ambos do Plenário (peças 119 e 128) , julgar irregulares as contas dos responsáveis, condenando-os em solidariedade ao ressarcimento do débito, além de aplicar-lhes multa individual.
2.5. Não satisfeitos com o julgado, a associação e o Sr. Daniel Vaz Freire opuseram inicialmente embargos de declaração, rejeitados pelo Acórdão 722/2008-TCU-Plenário. Posteriormente interpuseram recurso de reconsideração, ora em análise.
ADMISSIBILIDADE
3.	Reitera-se o exame preliminar de admissibilidade (peça 137) , ratificado pelo Ministro-Relator (peça 140) , que concluiu pelo conhecimento do recurso, com efeito suspensivo em relação aos recorrentes dos itens 9.1, 9.2 e 9.3. do Acórdão 1957/2017-TCU-Plenário, eis que preenchidos os requisitos processuais aplicáveis à espécie.
MÉRITO
4.	Delimitação
4.1. Constitui objeto do recurso verificar as seguintes questões:
a) se cabe responsabilidade solidária ao coordenador-executivo da entidade (peça 135, p. 2-9) ;
b) se é possível atestar a regularidade das contas com base na Lei 13.019/2014 (peça 135, p. 13-19) ;
c) se há razoabilidade no valor das multas aplicadas (peça 135, p. 9-12) .
5.	Da responsabilidade solidária
5.1. Os recorrentes arguem pela exclusão de responsabilização do coordenador - executivo da entidade, tendo em vista os seguintes argumentos:
a) o Sr. Daniel Vaz foi coordenador executivo da entidade e, por ter que representá-la legalmente perante terceiros, conforme seu estatuto social, acabou por celebrar o convênio 84/2008 junto ao MinC, em que pese a elaboração da proposta cultural e da idealização do projeto ter sido de autoria do Sr. Mauro de Freitas; 
b) o Sr. Mauro de Freitas sempre conduziu a gestão financeira dos recursos e o Sr. Daniel apenas executou o cumprimento físico das metas; 
c) a parceria celebrada entre os partícipes sofre de sério vício de existência já que o Sr. Daniel Vaz, sozinho, não poderia representar a entidade Opção Brasil; 
d) as irregularidades identificadas não podem ser atribuídas ao Sr. Daniel Vaz, sob pena de ofensa ao princípio da culpabilidade. Considerando as peculiaridades do estatuto social da entidade, atribuir responsabilidade solidária apenas ao Sr. Daniel Vaz é completamente desarrazoado; 
e) se o estatuto social da entidade foi avaliado pela consultoria jurídica do MinC e, como se viu, passou desapercebida a ausência de correta representação legal da entidade (já que eram necessários dois membros da CEN para celebrar a parceria) , não é possível atribuir má-fé do Sr. Daniel, condenando-lhe a uma multa administrativa; 
f) confiando nas previsões estatutárias da entidade, o Sr. Daniel sempre esteve convicto de que o dever de prestar contas junto ao MinC era da coordenadoria administrativa financeira da entidade; 
g) após receber o ofício do MinC solicitando a complementação da prestação de contas em 2012, o Sr. Daniel Vaz começou uma saga junto ao Sr. Mauro de Freitas para conseguir todos os elementos da prestação de contas, não apenas com relação ao cumprimento do objeto, mas também com relação aos aspectos financeiros; 
h) resta mais do que evidente a boa-fé dos recorrentes, em especial do Sr. Daniel Vaz que sempre cumpriu com os objetivos do convênio firmado com o MinC, executou integralmente seu objeto, delegou por ordem estatutária a função administrativa-financeira a terceiro que, por sua culpa exclusiva, deixou de prestar contas ao MinC.
Análise
5.2. Não merecem prosperar as alegações aqui apresentadas. 
5.3. A alegada impossibilidade de se responsabilizar o Sr. Daniel Vaz não encontra respaldo na Jurisprudência desta Corte. Ao contrário da tese sustentada pelo recorrente, o TCU entende que o gestor de recursos públicos pode ser responsabilizado quando assina convênios, mesmo não sendo seu executor direto. Para tanto, basta que ele tenha praticado atos administrativos, além do ato de natureza política consistente na decisão discricionária de celebrar um determinado convênio.
5.4. A Opção Brasil, convenente, e seu dirigente, enquadram-se no conceito de "terceiro" a que alude o art. 16 § 2º, "b", da Lei 8.443/1992, e, por isso, é cabível a sua corresponsabilização nesta TCE. No mais, o Sr. Daniel Vaz, por ter gerido recursos públicos, equipara-se a agente público/entidade pública, enquadrando-se na alínea "a" do referido dispositivo legal.
5.5. Da análise processual restou demonstrado que o então coordenador executivo praticou os atos de gestão dos recursos do convênio ora examinado. O ora recorrente foi o signatário do convênio, na condição de diretor executivo (peça 1, p. 186) , além de responsável pelo cronograma de desembolso e plano de trabalho (peça 1, p. 18, 124, 134, 160 e 170) . 
5.6. A condição de signatário do ajuste o torna garantidor da correta aplicação dos recursos públicos. No mais, mesmo que não praticasse atos referentes à execução, deveria adotar providências para que esta ocorresse dentro dos parâmetros legais, sob pena de responder por culpa in eligendo ou culpa in vigilando.
5.7. Em observância à jurisprudência deste Tribunal, é responsabilidade pessoal do gestor a comprovação da boa e regular aplicação dos recursos federais recebidos mediante convênio ou instrumentos congêneres, nos termos do art. 70 da Constituição Federal e do art. 93 do Decreto-Lei 200/1967. 
5.8. Ora, o Sr. Daniel Vaz era o responsável pela gestão física e financeira do convênio em questão e, no entanto, não adotou as medidas necessárias para que os recursos recebidos fossem utilizados com a estrita observância dos normativos que regem os convênios pactuados com órgãos federais. 
5.9. É razoável afirmar que era exigível do responsável conduta diversa daquela que ele adotou, consideradas as circunstâncias que o cercavam, pois deveria ter agido com zelo, cautela e prudência, de forma a evitar as diversas irregulares que foram apuradas.
5.10. Vale destacar que o estatuto da entidade (peça 1, p. 42-71) define que compete à coordenadoria executiva nacional captar recursos para projetos de âmbito nacional (art. 27, VI) . Ademais, o art. 28 confere competência ao coordenador executivo nacional para representar legalmente a entidade perante qualquer autoridade administrativa e judicial.
5.11. A responsabilidade pelo débito não deve recair somente sobre o ente beneficiado pela utilização indevida dos recursos, mas também sobre os gestores que concorreram para a concretização desta ilegalidade. O coordenador executivo da entidade convenente está sendo responsabilizado pela aplicação irregular de recursos do convênio transferidos à entidade sob sua gestão, de que resultou prejuízo aos cofres públicos. 
5.12. A jurisprudência do TCU é pacífica no sentido de que todos os que concorrem para o dano, ainda que de forma culposa e independentemente de locupletarem-se com os recursos públicos, devem ser condenados a ressarcir o erário. 
5.13. Logo, a responsabilidade da pessoa física, na condição de dirigente de entidades privadas, encontra amparo nos citados artigos 70 e 71 da CF, visto que, de fato, a pessoa natural é quem determina a destinação a ser dada aos recursos públicos transferidos; por isso, a obrigação de comprovar a boa e regular aplicação dos recursos recai sobre ela também, por meio de prestação de contas.
5.14. A responsabilidade sobre as irregularidades apuradas deve ser atribuída à entidade Opção Brasil e ao Sr. Daniel Vaz Freire, seu coordenador-executivo, que foi o gestor dos recursos recebidos e possuía competência para tais atos, poderes a ele concedidos pelo estatuto da associação, tendo em vista o incidente de uniformização de jurisprudência que resultou no Acórdão 2763/2011-TCU-Plenário proferido em 19/10/2011, em que o TCU firmou o entendimento de que incide a responsabilidade solidária da pessoa jurídica de direito privado e seus administradores por dano ao erário na execução de convênios ou outras formas de ajuste com o poder público federal para o atingimento de uma finalidade pública. Nesse espeque, ainda que se cogitasse a hipótese de responsabilização do mencionado dirigente Mauro Freitas, não seria o caso de se excluir o ora recorrente da presente relação processual.
5.15. Em que pese as alegações de dificuldade na obtenção de documentação junto ao dirigente Mauro de Freitas, o Sr. Daniel Vaz não acostou aos autos quaisquer elementos que comprovem tal assertiva. Para tal fim, seria relevante prova de que, na ausência de documentos aptos a comprovar a regularidade na aplicação dos recursos públicos, o Sr. Daniel Vaz tivesse tomado medidas administrativas ou judiciais para obrigar seu coordenador financeiro a entregá-los. Todavia, o ora recorrente não trouxe qualquer evidência de que tenha implementado providências nesse sentido. 
5.16. Logo, é possível inferir que, se a instituição e seu coordenador-executivo foram vítimas de atos do ex-coordenador financeiro, houve negligência na defesa dos interesses da instituição, uma vez que não consta notícia sobre a adoção de providências contra aquele dirigente. 
5.17. A responsabilidade pela guarda da documentação não se limita à entidade convenente, mas sim a todos aqueles que têm a obrigação de prestar contas. Se a entidade e o administrador estão coobrigados na prestação de contas dos recursos públicos, ambos se sujeitam à obrigação de guarda da documentação pelo prazo de cinco anos da aprovação da prestação de contas.
5.18. Ademais, ao receber os recursos o recorrente tinha ciência de que precisaria prestar contas, razão pela qual deveria ter se precavido. Nesse sentido, poderia ter mantido a documentação pertinente para tanto em seu poder ou ter prestado as contas a contento.
Nessa linha, vale lembrar que o ora recorrente foi omisso na prestação de contas, e esta conduta sujeita a autoridade administrativa à responsabilidade solidária pelo eventual débito subsequente, nos termos do art. 262, caput e § 1º, do Regimento Interno do TCU (RITCU) .
5.19. Para fins argumentativos e enriquecimento da causídica, aceitar como verídica a alegação de irregularidade na subscrição do termo de convênio por parte do Sr. Daniel Vaz, seria um agravante ao ora recorrente, o que conduziria a se reconhecer a má-fé do então coordenador executivo que tinha consciência, na condição de dirigente da entidade, da suposta ilicitude.  
5.20. Isso, associado ainda à natureza contratual dos ajustes firmados entre o Ministério da cultura e a associação e ao fato de que a solidariedade passiva busca beneficiar o credor, não autoriza prover o recurso para excluir a responsabilidade do Sr. Daniel Vaz e, muito menos, em face do princípio da proibição de reforma do julgado em prejuízo de uma das partes (exceto nas hipóteses de interposição de recurso de revisão pelo MPTCU) , para atribuí-la a outro coordenador da entidade, o que não invalida o direito da associação de, caso satisfaça a obrigação de ressarcir o erário, ajuizar no Poder Judiciário as ações que entender pertinentes contra seu ex-dirigente. 
5.21. No mais, a responsabilização do gestor independe do dolo. A firme jurisprudência do TCU direciona que a imputação das sanções do art. 57 e 58 da Lei 8.443/1992, assim como do débito, exige apenas a verificação da ocorrência de culpa, em qualquer uma de suas modalidades, o que restou evidenciado, no presente caso concreto, diante da conduta do responsável tendo em vista a não devolução de saldo remanescente, recibos sem assinaturas, despesas sem documentos fiscais que o suportem, além de utilizar indevidamente recursos federais em detrimento da contrapartida.
5.22. Por todo o exposto, permanece a responsabilidade solidária do Sr. Daniel Vaz, uma vez que restou identificada, no passo processual em curso, a sua participação na execução do convênio.
6.	Da regularidade das contas com base na Lei 13.019/2014
6.1. O recorrente argui pela regularidade das contas, tendo em vista os seguintes fundamentos:
a) o Marco Regulatório das Organizações da sociedade Civil (MROSC) , lei 13.204/2015, entrou em vigor no dia 23/1/2016 instituindo um novo regime jurídico para as relações de parceria entre a administração pública e as Organizações da Sociedade Civil (OSCs) , tendo como uma de suas diretrizes a priorização do controle por resultados;
b) nos termos do artigo 66 do MROSC, a prestação de contas será composta principalmente pelo relatório de execução do objeto, contendo as atividades desenvolvidas e o comparativo de metas versus resultados e, residualmente, pelo relatório de execução financeira, com a descrição das despesas e receitas e sua vinculação com a execução do objeto, apenas na hipótese de descumprimento de metas e resultados; 
c) confirmando o caráter residual do relatório de execução financeira, o decreto 8.726/2016 que regulamenta o MROSC deixa expresso em seu artigo 56 que apenas quando a OSC não comprovar o alcance das metas ou quando houver evidência de existência de ato irregular, será exigida a apresentação de relatório de execução financeira dos gastos;
d) o decreto regulamentar indicou que a expressão "parcerias existentes" da lei abrange não só aquelas em fase de execução, como também as que estejam em fase de análise de prestação de contas, conforme indica o § 7º do artigo 91;
e) as alterações legislativas trazidas pelo MROSC têm por foco principal aperfeiçoar situações que já se encontram gastas e desproporcionais com as finalidades das parcerias, tais como as inúmeras exigências formais dos convênios; 
f) se o MROSC apresenta novos valores para a celebração, execução e análise da prestação de contas das parcerias, então é razoável que a nova lei seja aplicada neste processo, por absoluto respeito ao princípio da isonomia; 
g) todos os gastos realizados pela entidade no âmbito deste convênio guardam relação com o seu objeto e não implicam em ilegalidade. A maior comprovação disso são as inúmeras atividades realizadas pela entidade;
h) com o cumprimento do objeto não há dano ao Erário, pressuposto basilar para a reprovação das contas, especialmente porque o compromisso assumido e os resultados inicialmente propostos foram atendidos, inexistindo prejuízos à administração;
i) alternativamente, requer-se a aplicação subsidiária do MROSC ao presente caso concreto para que o ressarcimento ao erário seja substituído por ações compensatórias por parte da entidade.
Análise
6.2. Não merecem prosperar as alegações aqui apresentadas. 
6.3. Inicialmente há de se destacar que o cumprimento do objeto não afasta o dano ao erário. Para tal, o convenente deveria ter comprovado a regularidade na aplicação dos recursos públicos, demonstrando o nexo causal entre os recursos que lhe foram repassados e as despesas realizadas para a consecução do objeto. Na falta de comprovação da aplicação da integralidade ou de parte do recurso públicos geridos, deve haver a condenação em débito dos responsáveis.
6.4. A ausência do nexo de causalidade impossibilita identificar se o objeto foi executado (ou custeada) com os recursos públicos repassados ou oriundos de outro convênio com outras unidades federativas, com possíveis desvios das verbas próprias da avença.
6.5. Não é demais lembrar que, conforme jurisprudência deste Tribunal (Acórdão 1663/2014-TCU-Primeira Câmara, 883/2014-TCU-1ª Câmara, 459/2014-TCU-1ª Câmara, 399/2001-TCU-2ª Câmara, dentre outros) , a mera execução física do objeto, por si só, não comprova que os recursos foram aplicados corretamente, cabendo ao responsável demonstrar ainda o nexo causal entre os recursos que lhe foram repassados e a consecução do objeto, de forma a comprovar a boa e regular aplicação dos recursos públicos. Restou demonstrada a inobservância do art. 20, inciso II do art. 43, inciso IV do art. 47, inciso V do parágrafo 3º do art. 50, art. 57, inciso VI do art. 58, parágrafo único do art. 61, caracterizadas também na inobservância das alíneas '"d", "g" e 'h' do art. 63, da Portaria Interministerial MP/MF/MCT 127/2008 e dos parágrafos primeiro e segundo, da cláusula oitava, do termo de convênio. 
6.6. A lei 13.019/2014, alterada pela lei 13.204/2015, não determina que a análise dos documentos comprobatórios da despesa só ocorrerá quando não for comprovado o alcance das metas e resultados. O art. 59, § 1º, V define uma situação específica a qual deve-se proceder à análise financeira, o que não exclui tal análise das diversas outras situações existentes.
6.7. Nessa linha, o §2º do art. 64 define que os dados financeiros serão analisados com o intuito de estabelecer o nexo de causalidade entre a receita e a despesa realizada, a sua conformidade e o cumprimento das normas pertinentes. 
6.8. Outrossim, o art. 69 da lei 13.019/2014, conjuntamente com o art. 65 do decreto 8.726/2016, determinam que a organização da sociedade civil prestará contas da boa e regular aplicação dos recursos recebidos devendo apresentar o relatório final de execução financeira.
6.9. Logo, observa-se que os citados normativos exigem a análise financeira em diversos de seus artigos, logo, não é razoável o entendimento de que não se deva proceder à análise dos dados financeiros das organizações da sociedade civil.
6.10. Não é demais destacar que os convênios provenientes de recursos públicos devem ser analisados sob os aspectos técnicos (quanto à execução física e atingimento dos objetivos do convênio) e financeiros (quanto à correta e regular aplicação dos recursos do convênio) , preconizadas no art. 60, §§1º e 2º da IN/STN 127/2008, situação não comprovada pela entidade contratada.
6.11. No mais, o tema da não análise financeira na prestação de contas das OSCS fora devidamente analisado pelo Ministério Público junto a esta Corte de Contas. Por oportuno, e devido à acurada análise, vale reproduzir trechos do Parecer proferido pelo procurador Júlio Marcelo (peça 108) :
 (...) 
Da leitura dos citados dispositivos legais, pode-se perceber que a administração pública deverá realizar dois tipos de avaliação acerca da execução do objeto dos termos de colaboração/fomento: 
1) avaliação do cumprimento das metas pactuadas e dos resultados alcançados, feita por meio de relatório técnico de monitoramento e avaliação, homologado pela comissão de monitoramento e avaliação designada (art. 59 da Lei 13.019/2014) ; 
2) avaliação da prestação de contas apresentada pela organização da sociedade social, feita por meio de parecer técnico conclusivo elaborado pelo gestor (art. 67 da Lei 13.019/2014) . 
É importante destacar que a avaliação da prestação de contas é mais abrangente que o exame realizado por meio do relatório técnico de monitoramento e avaliação, pois inclui, além da verificação do cumprimento do objeto pactuado, a verificação do nexo de causalidade entre a receita e a despesa realizada, a sua conformidade e o cumprimento das normas pertinentes (art. 64, § 2º, da Lei 13.019/2014) .
Essa maior abrangência do parecer técnico de análise da prestação de contas também pode ser percebida pela leitura dos arts. 61, IV, e 66, parágrafo único, II, da Lei 13.019/2014, que dispõem que o relatório técnico de monitoramento e avaliação deve ser levado em consideração na análise da prestação de contas. Isso significa que o cumprimento das metas pactuadas, embora essencial, é um dos aspectos que devem ser considerados no momento da análise da prestação de contas apresentada, mas não o único. 
Nem poderia ser diferente, pois prestar contas da gestão de recursos públicos significa demonstrar seu bom e regular emprego, o que inclui a comprovação de que os recursos foram devidamente aplicados na finalidade pública prevista. Isto é, não basta comprovar o alcance da finalidade pública, é preciso comprovar o nexo de causalidade entre os recursos públicos e os resultados alcançados.
 (...) 
Coerentemente com esse dever de prestação de contas da gestão de recursos públicos, que também tem índole constitucional (art. 70, parágrafo único) , a Lei 13.019/2014 estabeleceu, em seu art. 69, caput, que "a organização da sociedade civil prestará contas da boa e regular aplicação dos recursos", e, em seu art. 64, § 2º, que "os dados financeiros serão analisados com o intuito de estabelecer o nexo de causalidade entre a receita e a despesa realizada, a sua conformidade e o cumprimento das normas pertinentes" (grifou-se) . 
Nessa mesma linha, o art. 72, § 2º, da Lei 13.019/2014 preceitua que a decisão sobre a aprovação da prestação de contas deve levar em consideração "os pareceres técnico, financeiro e jurídico". 
Cumpre salientar que o regime jurídico de que trata a Lei 13.019/2014 tem, entre seus fundamentos, "os princípios da legalidade, da legitimidade, da impessoalidade, da moralidade, da publicidade, da economicidade, da eficiência e da eficácia" (art. 5º, caput) . Assim, tão importante quanto a análise da consecução dos objetivos pactuados na parceria, fundamentada no princípio da eficácia, é a análise da execução das despesas sob as óticas da legalidade, da legitimidade, da impessoalidade, da moralidade, da publicidade, da economicidade e da eficiência.
 (...) 
A necessidade de análise financeira da execução dos termos de parceria e de fomento também é decorrência lógica dos dispositivos da Lei 13.019/2014 que tratam da movimentação e da aplicação financeira dos recursos (arts. 51 a 53) .
E, para deixar mais clara a necessidade da análise financeira, o art. 64, § 2º, da lei estabeleceu, taxativamente, que "os dados financeiros serão analisados com o intuito de estabelecer o nexo de causalidade entre a receita e a despesa realizada, a sua conformidade e o cumprimento das normas pertinentes" (grifou-se) . 
É diante de todo esse contexto normativo que se deve buscar a interpretação para o disposto nos arts. 59, § 1º, V, e 66, II, da Lei 13.019/2014, os quais, supostamente, dispensariam a análise da execução financeira dos termos de colaboração/fomento. Isto é, esses dispositivos não devem ser interpretados de forma isolada, mas, sim, de forma a harmonizá-los com os demais dispositivos da lei e com o ordenamento jurídico como um todo, procedendo-se, pois, a uma interpretação sistemática.
Note-se que o art. 59, § 1º, V, da Lei 13.019/2014, ao dispensar a análise dos documentos comprobatórios das despesas quando atestado o cumprimento de todas as metas da parceria, está tratando apenas do relatório técnico de monitoramento e avaliação. Ou seja, essa dispensa não se estende ao parecer técnico conclusivo de análise da prestação de contas. Nessa linha, observa-se que o caput do art. 59 da Lei 13.019/2014 dispõe que a emissão do relatório técnico de monitoramento e avaliação se dá independentemente da obrigatoriedade de apresentação da prestação de contas devida pela organização da sociedade civil.
Logo, para que o art. 66, II, da Lei 13.019/2014 se harmonize com o restante da lei, e com a própria Constituição (arts. 70 e 37, caput) , cumpre interpretá-lo no sentido de que a expressão "na hipótese de descumprimento de metas e resultados estabelecidos no plano de trabalho" buscou apenas reforçar que, em tal hipótese, também deverá ser analisado o relatório de execução financeira. De fato, dizer que o relatório de execução financeira deve ser analisado na hipótese de descumprimento de metas e resultados estabelecidos no plano de trabalho não é o mesmo que dizer que o relatório de execução financeira só deve ser analisado se configurada a referida hipótese.
O entendimento manifestado pelos referidos acórdãos, no sentido de que a dispensa da análise financeira de prestações de contas de projetos custeados por incentivos fiscais da Lei Rouanet não se coaduna com o princípio da boa e regular prestação de contas, aplica-se, mutatis mutandis, aos projetos custeados por transferências voluntárias da União, como é o caso das transferências de que trata a Lei 13.019/2014. 
Com efeito, como o princípio da boa e regular prestação de contas possui natureza constitucional (art. 70, parágrafo único) , ele prevalece tanto sobre normas infralegais, a exemplo da Portaria MinC 58/2016 e do Decreto 8.726/2016, quanto sobre normas legais, a exemplo da Lei 13.019/2014. 
Nessa linha, a fundamentação jurídica adotada pelo Tribunal ao responder à consulta formulada pelo Ministro da Cultura pode ser perfeitamente aplicada ao caso das prestações de contas atinentes aos termos de colaboração e de fomento firmados com as organizações da sociedade civil. De fato, não há como se conceber uma prestação de contas boa e regular que não demonstre o nexo causal entre os recursos públicos e as despesas realizadas. A jurisprudência do TCU é pacífica quanto a esse ponto. Logo, assim como no caso dos projetos abrangidos pela Lei 8.313/1991, é indispensável a análise financeira das prestações de contas dos recursos transferidos pelas parcerias regidas pela Lei 13.019/2014.
6.12. Ademais, não há que se falar em aplicação do MROSC a esta TCE. Vale lembrar que o convênio teve vigência entre outubro de 2008 a outubro de 2009, com prazo para apresentação da prestação de contas final até 28/11/2009 (peça 1, p. 194, 198 e 202) . Logo, ao entrar em vigor a lei 13.019/2014, o convênio não mais existia, já que estava extinto, logo, não existia mais a parceria. Ademais, a TCE já tinha sido instaurada (peça 1, p. 352) .
6.13. Nessa linha, o Decreto 8.726/2016, que regulamenta a lei 13.019/2014, disciplina, em seu art. 91 que os convênios e instrumentos congêneres existentes na data de entrada em vigor da referida lei permanecerão regidos pela legislação em vigor ao tempo de sua celebração, sem prejuízo da aplicação subsidiária da Lei 13.019, de 2014, e do citado decreto, naquilo em que for cabível, desde que em benefício do alcance do objeto da parceria.
7.	Da razoabilidade no valor das multas aplicadas
7.1. Os recorrentes arguem pela ausência de razoabilidade no valor das multas a eles imputadas, tendo em vista os seguintes fundamentos:
a) as infrações administrativas e suas sanções, para que sejam validamente apuradas e impostas, devem observar as limitações legais quanto à competência, forma e fins; bem como quanto aos motivos e objetivos do ato, já que esses últimos, embora sob certa margem de discricionariedade, devem observar os preceitos da necessidade, proporcionalidade e eficácia do ato praticado. Deverá, ainda, observar os princípios gerais da administração pública e alguns princípios específicos, decorrentes do devido processo legal;
b) vale citar o princípio da voluntariedade, pressupondo para a configuração da infração o animus do agente, ou seja, a vontade livre para a incursão na infração já que, em princípio, não caberia imputar a alguém o cometimento da infração quando não há possibilidade de eleição prévia acerca do comportamento a ser adotado; 
c) o princípio da proporcionalidade, da mesma forma, deve ser observado na aplicação da sanção à conduta praticada, e revela, em outros termos, o resguardo do objetivo atinente à tipificação da norma repressora. De fato, a sanção imposta deverá guardar estreita proporcionalidade à gravidade do ato praticado, donde se extrai, ainda, que a observância deste princípio pressupõe atenção ao princípio da razoabilidade que também deverá pautar a decisão da autoridade administrativa. As recentes alterações na Lei de Introdução às Normas de Direito Brasileiro (LINDB) trazidas pela Lei nº 13.655/2018 deixam claras tais premissas;
d) analisando o caso concreto, a aplicação de multas administrativas individuais para os recorrentes no valor de R$ 50.000,00 cada, num total de R$ 100.000,00, considerando o cumprimento integral do objeto do convênio e todos os esforços despendidos pelo Sr. Daniel Vaz para comprovar a plena destinação de 60% dos recursos repassados, não parece ser adequada, tampouco necessária; 
e) não há nos autos elementos que comprovem a má-fé dos recorrentes, em especial, do Sr. Daniel Vaz. A mera omissão do dever de prestar contas, posteriormente sanada, ainda que no âmbito deste E. TCU, ao contrário, mostra a boa-fé dos recorrentes em legitimar seus atos. 
Análise
7.2. Não assiste razão aos recorrentes ao se insurgirem contra as penalidades aplicadas, uma vez que foi observado os princípios da razoabilidade e da proporcionalidade, sopesando a gravidade do ato e o prejuízo causado ao erário.
7.3. O débito imputado fundamenta-se justamente na ausência de comprovação da aplicação regular de parte dos recursos públicos geridos. Vale lembrar que os responsáveis utilizaram indevidamente recursos federais para substituir o valor da contrapartida, não devolveram o saldo remanescente, além de tentaram lastrear despesas com documentos inidôneos.
7.4. No tocante à apenação, é sabido que a dosimetria da multa aplicada aos responsáveis no acórdão condenatório, como é praxe nos processos deste Tribunal e ao contrário do processo penal, não foi realizada em função de cada ato praticado, e sim pelo conjunto dos atos irregulares tratados no processo. Há uma sanção única, que reflete o universo dos fatos do processo, sem a necessidade de quantificar sanções em separado para cada infração. 
7.5. A ponderação do valor de cada uma dessas apenações é tarefa do julgador, cabendo a ele ponderar a gravidade relativa das irregularidades na hora de calcular a dosimetria da pena a ser aplicada.
7.6. Por óbvio não há, nas multas do art. 57 da Lei 8.443/1992, proporção a ser seguida com rigidez matemática. A diretriz a ser observada nesse trânsito entre o mínimo e o máximo permitidos pela lei é a de que o valor estabelecido no caso concreto seja compatível com a gravidade da conduta globalmente considerada, atendo-se à lesividade de seus efeitos e à culpabilidade do agente, com vistas a atender às finalidades de reprovação e prevenção do ilícito. 
7.7. Conforme a firme jurisprudência do TCU, a imputação das sanções do art. 57 e 58 da Lei 8.443/1992, assim como do débito, exige apenas a verificação da ocorrência de culpa, em qualquer uma de suas modalidades, o que restou evidenciado, no presente caso concreto, diante da conduta dos responsáveis.
7.8. Note-se que a atividade do julgador envolve uma certa margem de discricionariedade. Nesse sentido, a multa individual de R$ 50.000,00 parece razoável, sopesando-se adequadamente as condutas dos responsáveis que ocorreram em débito de aproximadamente R$ 239.000,00 em valores históricos, ressaltando-se que quando o responsável é julgado em débito, pode o Tribunal aplicar-lhe multa de até cem por cento do valor atualizado do dano causado ao erário, conforme estabelecido no art. 267 do Regimento Interno. 
7.9. Neste caso concreto, foram devidamente sopesadas a gravidade das irregularidades e do dano causado ao erário, além do grau de culpabilidade dos agentes e das circunstâncias fáticas. Além disso, foram respeitados os limites fixados nos arts. 57 da Lei 8.443/1992 e 267 do Regimento Interno do TCU, tendo sido o valor da multa arbitrado em 21% do débito não atualizado.	
7.10. Importa mencionar que a jurisprudência deste TCU é no sentido de que a omissão, com a posterior apresentação dos documentos relacionados à prestação de contas, pode elidir o débito, no caso de comprovada aplicação regular dos recursos, mas, nos termos do Regimento Interno (art. 209, § 4º) , não sana a irregularidade inicial do gestor e determina o julgamento das contas pela irregularidade, com eventual aplicação de multa.
7.11. Não foi possível reconhecer a boa-fé dos responsáveis. Relativamente a esse aspecto, a jurisprudência deste Tribunal sedimentou entendimento de que quando se trata de processos atinentes ao exercício do controle financeiro da administração pública, tais como o que ora se examina, a boa-fé não pode ser presumida, devendo ser demonstrada e comprovada a partir dos elementos que integram os autos. 
7.12. Tal interpretação decorre da compreensão de que, relativamente à fiscalização dos gastos públicos, privilegia-se a inversão do ônus da prova, pois cabe ao gestor comprovar a boa aplicação dos valores públicos sob sua responsabilidade. 
7.13. Nesse contexto, e após exame de toda a documentação carreada aos autos, não há como se vislumbrar a boa-fé na conduta do responsável, já que não foram constatados atos ou fatos atenuantes os quais pudessem apontar para atitude zelosa e diligente do responsável na gestão da coisa pública. Com efeito, também não alcançou ele o intento de comprovar a aplicação dos recursos que lhe foram confiados, restringindo-se a apresentar alegações incapazes de elidir a irregularidade cometida. 
7.14. Sobre o assunto, o art. 202, § 6º, do Regimento Interno/TCU, estabelece que, não restando configurada de forma objetiva a boa-fé dos responsáveis, o Tribunal proferirá, desde logo, o julgamento definitivo de mérito pela irregularidade das contas.
7.15. No mais, no aferimento da boa-fé, no caso de tomadas de contas especiais os gestores não desfrutam, em princípio, da presunção de boa-fé (Sessão de 6/7/1994 - Ata 31/94 - Plenário, Acórdão 063/94, relatado pelo Ministro Bento José Bugarin) .
7.16. Sobre a aplicação da LINDB, vale dizer que é mister nesta Corte de contas a utilização da lógica do razoável, o equilíbrio na aplicação de sanções, e interpretações tendo por base teleológica os novos dispositivos inseridos na Lei de Introdução às Normas do Direito Brasileiro. Na situação enfrentada pelo gestor público, aqui recorrente, é razoável a condenação do débito parcial e da multa aplicada, uma vez que, ao avaliar o conjunto probatório dos autos, há evidências suficientes apontando as irregularidades na gestão do recurso público que, inclusive, causou prejuízo ao erário.
CONCLUSÃO
8. Em face das análises anteriores, conclui-se que:
a) a Opção Brasil, convenente, e seu dirigente, enquadram-se no conceito de "terceiro" a que alude o art. 16 § 2º, "b", da Lei 8.443/1992, e, por isso, é cabível a sua corresponsabilização nesta TCE. No mais, o Sr. Daniel Vaz, por ter gerido recursos públicos, equipara-se a agente público/entidade pública, enquadrando-se na alínea "a" do referido dispositivo legal;
b) o então coordenador executivo praticou os atos de gestão dos recursos do convênio ora examinado. O ora recorrente foi o signatário do convênio, na condição de diretor executivo (peça 1, p. 186) , além de responsável pelo cronograma de desembolso e plano de trabalho (peça 1, p. 18, 124, 134, 160 e 170) ;
c) não há como se conceber uma prestação de contas boa e regular que não demonstre o nexo causal entre os recursos públicos e as despesas realizadas. A jurisprudência do TCU é pacífica quanto a esse ponto. Logo, assim como no caso dos projetos abrangidos pela Lei 8.313/1991, é indispensável a análise financeira das prestações de contas dos recursos transferidos pelas parcerias regidas pela Lei 13.019/2014;
d) na imputação do débito e da multa, foi observado os princípios da razoabilidade e da proporcionalidade, sopesando a gravidade do ato e o prejuízo causado ao erário.
8.1. Assim, os elementos apresentados pelos recorrentes não têm o condão de modificar a deliberação recorrida, devendo-se mantê-la em seus exatos termos.
PROPOSTA DE ENCAMINHAMENTO
9.	Diante do exposto, com fundamento nos artigos 32, inciso I, e 33 da Lei 8.443/1992, submetem-se os autos à consideração superior, propondo-se:
a)	conhecer do recurso e, no mérito, negar-lhe provimento; 
b)	comunicar aos recorrentes e aos demais interessados a deliberação que vier a ser proferida por esta Corte
É o relatório.

Aline Akemi Freitas (OAB/SP 246.891) e Kátia Regina Camila Catalano (OAB/SP 217.039) e outros, representando Daniel Vaz Freire e Opção Brasil.

Procurador Júlio Marcelo de Oliveira.

TOMADA DE CONTAS ESPECIAL. CONVÊNIO. IMPLANTAÇÃO DO PROJETO "PONTÃO DE CULTURA E MEIO AMBIENTE TECENDO O SABER". OMISSÃO INICIAL NO DEVER DE PRESTAR CONTAS. CITAÇÃO DA CONVENENTE E DE SEU PRESIDENTE. APRESENTAÇÃO INTEMPESTIVA E INCOMPLETA DA PRESTAÇÃO DE CONTAS. COMPROVAÇÃO PARCIAL DAS DESPESAS. IRREGULARIDADES NA EXECUÇÃO FINANCEIRA. NÃO INCIDÊNCIA DA LEI 13.019/2014. NECESSIDADE DE DEMONSTRAÇÃO DA EXECUÇÃO FINANCEIRA, MESMO À LUZ DA NOVEL LEGISLAÇÃO. CONTAS IRREGULARES. DÉBITO PARCIAL. MULTAS INDIVIDUAIS. RECURSO DE RECONSIDERAÇÃO. ARGUMENTOS INSUFICIENTES PARA REFORMA DO JULGADO. CONHECIMENTO E REJEIÇÃO.

TOMADA DE CONTAS ESPECIAL (TCE)

Secretaria de Recursos (SERUR); Secretaria do TCU no Estado de São Paulo (Sec-SP).

Em julgamento recurso de reconsideração interposto pela Opção Brasil e por Daniel Vaz Freire em face do Acórdão 1957/2017-TCU-Plenário (peça 110) - retificado por inexatidão material pelos Acórdãos 711/2018 e 911/2018 (peças 119 e 128) , ambos do Plenário -, por meio do qual o Tribunal julgou suas contas irregulares, imputou-lhes débito e aplicou-lhes multa.
Nesta oportunidade, os recorrentes alegam essencialmente que:
a) o coordenador-executivo da entidade, Daniel Vaz, deve ser excluído da responsabilização, uma vez que, apesar de haver celebrado o convênio em apreço, o idealizador do projeto e gestor financeiro dos recursos foi outra pessoa, e, portanto, as irregularidades apontadas não deveriam ser a ele atribuídas;
b) devem ser consideradas regulares as contas, tendo em vista o cumprimento do objeto;
c) não há razoabilidade no valor das multas a eles imputadas.
Após examinar as razões recursais, a Secretaria de Recursos concluiu que não foram trazidos elementos suficientes para alterar a deliberação recorrida, razão pela qual, com a concordância do Ministério Público junto ao TCU, propõe o conhecimento e o não provimento do apelo recursal.
Preliminarmente, ratifico o despacho exarado no sentido de que o presente recurso merece ser conhecido, porquanto preenche os requisitos de admissibilidade previstos nos arts. 32, inciso I, e 33 da Lei 8.443/1992.
Quanto ao mérito, concordo com a análise empreendida pela secretaria especializada, transcrita no relatório precedente, a qual enfrentou e afastou com propriedade cada um dos argumentos apresentados pelos recorrentes, razão pela qual incorporo seus fundamentos às minhas razões de decidir.
A jurisprudência desta Corte de Contas é no sentido de que o gestor de recursos públicos pode ser responsabilizado quando assina convênios, mesmo não sendo seu executor direto, bastando que ele tenha praticado atos administrativos. Ainda, o mero cumprimento do objeto não afasta o dano ao erário. Cabe ao convenente comprovar a regularidade na aplicação dos recursos públicos, demonstrando o nexo causal entre valores que lhe tenham sido repassados e as despesas realizadas na consecução do objeto.
Quanto à razoabilidade da sanção imposta, destaco que a dosimetria da multa no Tribunal deve ser orientada, a cada caso, por diversos critérios: o nível de gravidade dos ilícitos apurados, a valoração das circunstâncias fáticas e jurídicas, a materialidade envolvida e o grau de culpabilidade dos responsáveis, sem que se descuide da isonomia de tratamento com casos análogos (Acórdão 1000/2018-TCU-Primeira Câmara) . Não há critérios objetivos que possam definir a priori a multa adequada para determinada situação.
Neste caso concreto, não há elementos que indiquem que foi inadequada a sanção imposta. O valor adotado corresponde a aproximadamente 9 % do montante atualizado do débito, enquadrando-se, portanto, dentro dos limites estabelecidos pelo Regimento Interno, observados os princípios da razoabilidade e da proporcionalidade.
Sendo assim, ante a ausência de elementos capazes de alterar o juízo anteriormente formulado, não é possível reformar o julgado, como pretendem os recorrentes.
Feitas essas considerações, entendo que o presente recurso deve ser conhecido e rejeitado, mantendo-se inalterada a deliberação ora combatida.
Ante o exposto, voto por que o Tribunal adote o Acórdão que ora submeto à deliberação deste Colegiado.
TCU, Sala das Sessões Ministro Luciano Brandão Alves de Souza, em 10 de abril de 2019.
Ministro BRUNO DANTAS 
Relator